【裁判字號】    99,台上,358
【裁判日期】    990121
【裁判案由】    違反毒品危害防制條例
【裁判全文】
最高法院刑事判決              九十九年度台上字第三五八號
上  訴  人  甲○○
選任辯護人  楊貴森律師
上  訴  人  乙○○
上列上訴人等因違反毒品危害防制條例案件，不服台灣高等法院
中華民國九十六年十二月十四日第二審判決（九十六年度上訴字
第三八五五號，起訴案號：台灣台北地方法院檢察署九十六年度
偵字第四九三七、四九三八號），提起上訴，本院判決如下：
    主  文
原判決撤銷，發回台灣高等法院。
    理  由
本件原判決認定上訴人甲○○、乙○○二人均明知「硝西甲泮（
Nimetazepam，俗稱一粒眠）」係屬毒品危害防制條例第二條第
二項第三款規定之第三級毒品，不得任意持有、運輸之，竟共同
基於運輸第三級毒品之犯意聯絡，受自稱「阿不」和「香港大哥
」等兩名真實年籍姓名均不詳男子之指示，欲轉運輸送「硝西甲
泮」出國至馬來西亞國以牟利，而於民國九十六年三月一日下午
三時許，由乙○○將綽號「阿不」之男子所交付用紙箱包裝之「
硝西甲泮」一萬八千七百二十九顆，以車牌號碼DK－3573號之自
用小客車，載送前往台北市○○區○○街九十號前，交予甲○○
與不知情之劉佳勝（檢察官為不起訴處分），同日下午三時五十
分，甲○○偕同手拿該紙箱之劉佳勝步行至台北市○○區○○街
二段一五二號前，旋為員警在該處查獲，並於該紙箱內，查獲扣
得上開第三級毒品，始查悉上情。因而撤銷第一審所為之科刑判
決，改判仍論處上訴人等共同運輸第三級毒品罪刑（各處有期徒
刑六年，並為相關從刑之宣告）。固非無見。
惟查：（一）被告以外之人於偵查中向檢察官所為之陳述，除顯
有不可信之情況者外，得為證據。又被告以外之人於檢察事務官
、司法警察官或司法警察調查中所為之陳述，與審判中不符時，
其先前之陳述具有較可信之特別情況，且為證明犯罪事實存否所
必要者，得為證據。九十二年二月六日修正公布，同年九月一日
施行之刑事訴訟法第一百五十九條之一第二項、第一百五十九條
之二固分別定有明文。惟依司法院第五八二號解釋：「為確保被
告對證人之詰問權，證人（含共同被告及其他具證人適格之人）
於審判中，應依人證之法定程序，到場具結陳述，並接受被告之
詰問，其陳述始得作為認定被告犯罪事實之判斷依據」、「被告
以外之人（含證人、共同被告等）於審判外之陳述，依法律特別
規定得作為證據者（刑事訴訟法第一百五十九條第一項參照），
除客觀上不能受詰問者外，於審判中，仍應依法踐行詰問程序」
等意旨，刑事被告詰問證人之權利，係憲法保障之基本訴訟權，
不容任意剝奪。雖檢察官或司法警察（官）於偵查或警詢中訊問
證人，不生應行詰問程序之問題，但此項未經被告詰問之被告以
外之人於偵查中向檢察官或警詢中向司法警察（官）所為之陳述
雖例外得為證據，然因未經被告詰問，仍應認屬於未經合法調查
之證據，此項詰問權之欠缺，應於審判中由被告行使以資補正，
而完足為經合法調查之證據。原判決固引用上訴人即共同被告甲
○○、乙○○分別於警詢、檢察官偵查中及第一審羈押庭之供述
，資以證明上訴人等共同犯罪之證據（見原判決第三頁）。然本
件於第一審及原審審理期間，均未予共同被告甲○○、乙○○以
證人身分具結陳述，並接受彼此之詰問，且當事人亦未捨棄詰問
（甲○○於原審已聲請傳喚證人乙○○到庭接受詰問，以證明其
無運輸毒品之犯行，見原審卷第三九頁）或客觀上有不能受詰問
之情形，乃原審僅於審判期日以提示相關筆錄並告以要旨代之，
而未依前述規定適用人證之調查程序，俾使之立於證人之地位而
為陳述，致上訴人等不能行使詰問權，其所踐行之訴訟程序及採
證均難謂適法。（二）被告以外之人於審判外之言詞或書面陳述
，除法律有規定者外，不得作為證據，刑事訴訟法第一百五十九
條第一項定有明文。所謂法律有規定者，包括同法第一百五十九
條之一至之五所定傳聞證據具有證據能力之例外情形。故如欲採
被告以外之人於審判外之警詢中之陳述為證據時，必須符合法律
規定之例外情形，並於判決內扼要說明如何符合傳聞證據例外之
情況及理由，否則即有違反證據法則及判決理由不備之違法。查
甲○○於原審已主張證人即共同被告乙○○於警詢時之陳述無證
據能力（見原審卷第三七頁），而原判決援引乙○○於警詢時所
為審判外之供述，資為認定甲○○有其事實欄所示運輸第三級毒
品之犯行（見原判決第三頁），然理由內並未說明該審判外之陳
述究竟如何符合上開傳聞法則之例外規定，亦有判決理由不備之
違法。（三）毒品危害防制條例所謂之「運輸」，係指本於運輸
意思而搬運輸送而言，倘其有此意圖者，一有搬運輸送之行為，
犯罪即已成立，並非以運抵目的地為完成犯罪之要件，因此應以
起運為其著手，以運離現場為其既遂。原判決事實固認定九十六
年三月一日下午三時許，乙○○將綽號「阿不」之男子所交付用
紙箱包裝之「硝西甲泮」一萬八千七百二十九顆，以車牌號碼DK
－3573號之自用小客車，載送至台北市○○區○○街九十號前，
交予甲○○與不知情之劉佳勝等情（見原判決第二頁）。理由並
說明乙○○與甲○○係屬共同正犯關係（見原判決第十一頁），
惟乙○○自綽號「阿不」之男子收受上述毒品後，究係於何時、
自何地開始起運離開現場，原判決並未於事實內明白認定，亦未
於理由內詳予說明，自不足為適用法律之基礎。上訴意旨指摘原
判決不當，非無理由。而原判決上述之違背法令影響於事實之確
定，本院無可據以為裁判，應認原判決有發回更審之原因。另毒
品危害防制條例業於九十八年五月二十日修正公布，除將該條例
第四條關於販賣、運輸毒品罪，其中併科罰金之法定刑度予以提
高外，另將該條例第十七條原供出毒品來源，因而破獲，得減輕
其刑之規定，修正為供出毒品來源，因而查獲其他正犯或共犯者
，減輕或免除其刑。並於該條增訂第二項規定：「犯第四條至第
八條之罪於偵查及審判中均自白者，減輕其刑。」案經發回，更
審判決對上開毒品危害防制條例應否為新、舊規定之比較，以及
上訴人於本件有否上開修正後減輕或免除其刑規定之適用，均宜
注意及之，併予指明。
據上論結，應依刑事訴訟法第三百九十七條、第四百零一條，判
決如主文。
中    華    民    國  九十九  年    一    月  二十一  日
                      最高法院刑事第二庭
                          審判長法官  莊  登  照
                                法官  陳  世  淙
                                法官  徐  昌  錦
                                法官  許  錦  印
                                法官  林  立  華
      本件正本證明與原本無異
                                      書  記  官
中    華    民    國  九十九  年    一    月  二十六  日
                                                     ｍ

司法院資訊處製作；財團法人民間司法改革基金會備份。
